【裁判字號】    97,上,23
【裁判日期】    980616
【裁判案由】    分割共有物
【裁判全文】
臺灣高等法院臺中分院民事判決            97年度上字第23號
上  訴  人    子  ○
訴訟代理人    洪塗生律師
複代理人      賴俊宏律師
複代理人      吳念恒律師
視同上訴人    寅○○○
訴訟代理人    午○○
視同上訴人    辛○○（即張城之承受訴訟人）
              癸○○○（即張城之承受訴訟人）
兼前列二人共
同訴訟代理人  戊○○
前列三人共同
訴訟代理人    午○○
複代理人      陳盈壽律師
視同上訴人    酉○○（即庚○○之承受訴訟人）
              戌○○（即庚○○之承受訴訟人）
              申○○（即庚○○之承受訴訟人）
              亥○○（即庚○○之承受訴訟人）
前列四人共同
訴訟代理人    午○○
              甲○○
訴訟代理人    王添柱
              午○○
複代理人      陳盈壽律師
視同上訴人    巳○○（即衛張文秀承受訴訟人）
              辰○○（即衛張文秀承受訴訟人）
前 列 一人              號
訴訟代理人    楊淑琍律師
複代理人      天○○
視同上訴人    壬○○○（即張文貴之承受訴訟人）
              丙  ○
              丑○○
前列三人共同
訴訟代理人    己○○
              午○○
複代理人      陳盈壽律師
視同上訴人    未○○
              卯○○
前列二人共同
訴訟代理人    午○○
複代理人      陳盈壽律師
視同上訴人    丁○○
訴訟代理人    王添柱
              午○○
複代理人      陳盈壽律師
視同上訴人    午○○
訴訟代理人    陳盈壽律師
複代理人      何國榮律師
被上訴人      乙○○
上列當事人間請求分割共有物事件，上訴人對於中華民國臺灣臺
中地方法院95年訴字第915號第一審判決提起上訴，被上訴人並
為訴之追加，本院於98年6月2日言詞辯論終結，判決如下：
    主  文
視同上訴人戌○○、亥○○、申○○、酉○○應就其被繼承人庚
○○所遺坐落臺中縣后里鄉○○段310地號、地目建、面積1718.
31平方公尺、應有部分一一三七二分之五六三之土地向地政機關
辦理繼承登記。
視同上訴人巳○○、辰○○應就其被繼承人衛張文秀所遺坐落臺
中縣后里鄉○○段310地號、地目建、面積1718.31平方公尺、應
有部分五六八六分之二九０之土地向地政機關辦理繼承登記。
上訴駁回。
原審判決主文第二項之附表應更正如附表所示。
第二審訴訟費用（含追加之訴）由兩造按如原審判決附表一所示
應有部分比例負擔。
    事實及理由
甲、程序方面：
一、按訴訟標的對於共同訴訟之各人必須合一確定，共同訴訟人
    中一人之行為有利益共同訴訟人者，其效力及於全體；不利
    益者，對於全體不生效力，此觀之民事訴訟法第56條第1款
    規定自明。本件兩造共有坐落臺中縣后里鄉○○段310地號
    、地目建、面積1718.31平方公尺土地（下稱系爭土地），
    各共有人個別之所有權應有部分詳如原審判決附表一所示。
    被上訴人乙○○以其餘共有人為共同被告，訴請分割共有物
    ，該訴訟標的法律關係對於共同訴訟人必須合一確定，是本
    件雖僅上訴人子○提起上訴，此上訴行為形式上有利於其他
    共同訴訟人，依上開規定，其效力及於其他共同訴訟人，故
    與上訴人同造之其他共同訴訟人寅○○○、辛○○、癸○○
    ○、戊○○、酉○○、戌○○、申○○、亥○○、甲○○、
    巳○○、辰○○、壬○○○、丙○、午○○、丑○○、未○
    ○、卯○○、丁○○亦視同上訴，爰併列為上訴人，合先敘
    明。
二、按當事人死亡者，訴訟程序在有繼承人、遺產管理人或其他
    依法令應續行訴訟之人承受其訴訟以前當然停止；又民事訴
    訟法第168條至第172條及第174條所定之承受訴訟人，於得
    為承受時，應即為承受之聲明。他造當事人，亦得聲明承受
    訴訟。民事訴訟法第168條、第175條定有明文。查本件視同
    上訴人衛張文秀已於本審訴訟程序進行中民國（下同）97年
    5月29日死亡，有直系血親卑親屬巳○○、辰○○等2人為其
    繼承人，此據被上訴人乙○○具狀聲請裁定命渠等繼承人聲
    明承受訴訟（本院卷第一宗第122頁），並有戶籍謄本及繼
    承系統表附卷可稽（見本院卷第一宗第122頁至第129頁），
    揆諸首揭說明，應予准許，是以本院裁定本件應由視同上訴
    人巳○○、辰○○等2人承受訴訟，並續行訴訟在案（本院
    卷第二宗12至14頁）。次查本件被上訴人乙○○起訴時原列
    共有人庚○○為共同被告，嗣庚○○於本審訴訟程序進行中
    之98年4月5日死亡，上訴人酉○○、申○○、戌○○、亥○
    ○為庚○○就系爭土地應有部分之繼承人，此有上訴人酉○
    ○、申○○、戌○○、亥○○提出之戶籍謄本在卷可參（本
    院卷第三宗第104至106頁），是就前開庚○○部分聲明由上
    訴人酉○○、申○○、戌○○、亥○○承受訴訟，核與前開
    規定相符，應予准許。
三、本件視同上訴人巳○○、酉○○、申○○、戌○○、亥○○
    經合法通知，無正當理由，未於最後言詞辯論期日到場，核
    無民事訴訟法第386條各款所列情形，爰依被上訴人乙○○
    之聲請，由其一造辯論而為判決。
四、按因繼承、強制執行、公用徵收或法院之判決，於登記前已
    取得不動產物權者，非經登記，不得處分其物權，民法第75
    9條定有明文。又分割共有物，性質上為處分行為，依民法
    第759條規定，共有不動產之共有人中有人死亡時，於其繼
    承人未為繼承登記以前，固不得分割共有物。惟原告如於本
    件訴訟中，請求死亡共有人之繼承人辦理繼承登記，並合併
    對繼承人及其餘共有人為分割共有物之請求，不但符合訴訟
    經濟原則，亦與民法第759條規定之旨趣無違（最高法院69
    年台上字第1012號判例意旨參照）。經查，本件系爭土地原
    共有人衛張文秀、庚○○於本院訴訟程序中死亡，其等之繼
    承人就繼承所得之系爭土地應有部分尚未辦理繼承登記，有
    繼承系統表、戶籍謄本及土地登記謄本為憑，是以被上訴人
    於本院追加聲明「視同上訴人戌○○、亥○○、申○○、酉
    ○○應就被繼承人庚○○之臺中縣后里鄉○○段310地號土
    地應有部分向地政機關辦理繼承登記。視同上訴人巳○○、
    辰○○應就被繼承人衛張文秀之臺中縣后里鄉○○段310地
    號土地應有部分向地政機關辦理繼承登記。」核無不合，應
    予准許，爰判決如主文第一、二項所示。
乙、實體方面
壹、被上訴人乙○○方面：
一、被上訴人乙○○起訴主張：兩造共有系爭土地，兩造之應有
    部分各如原審判決附表一應有部分欄所示之比例。而兩造就
    系爭土地並無不分割之協議，且依系爭土地之使用目的亦無
    不能分割之情事，另本件被上訴人雖曾於91年間提起系爭土
    地分割共有物訴訟，惟因共有之系爭土地及同段309地號土
    地重測後面積各有增減，又因共有人對同段309地號道路預
    定地土地分割案持有異議，當時基於和諧，被上訴人乃撤回
    起訴。嗣後兩造亦未能達成協議或成立調解，為此爰依民法
    第823條第1項前段、第824條第2項之規定提起本訴，請求將
    系爭土地分割如附圖一所示之方案：即暫編地號310部分，
    面積370.26平方公尺分歸上訴人丙○取得；暫編地號310-1
    部分，面積257.82平方公尺分歸上訴人壬○○○取得；暫編
    地號310-2部分，面積348.13平方公尺分歸上訴人寅○○○
    、庚○○、丁○○、戊○○、癸○○○、辛○○共同取得，
    並依原應有部分比例維持共有；暫編地號310-3部分，面積
    308.90平方公尺分歸上訴人甲○○取得；暫編地號310-4部
    分，面積103.09平方公尺分歸上訴人衛張文秀取得；暫編地
    號310-5部分面積86.18平方公尺分歸被上訴人取得；暫編地
    號310-6部分，面積89.38平方公尺分歸上訴人午○○、未○
    ○、卯○○共同取得，並依原應有部分比例維持共有；暫編
    地號310-7部分，面積88.01平方公尺分歸上訴人子○取得；
    暫編地號310-8部分，面積66.54平方公尺分歸上訴人丑○○
    取得。至於分割後所生部分共有人不足其應有部分之找補問
    題，則依照系爭土地96年公告現值即每平方公尺新臺幣（下
    同）21,351元為找補標準。
二、被上訴人乙○○於本院補充陳述：原審並無所謂「調查未盡
    」之處：
（一）「就同一共有物於全體共有人應採相同之分割方法。」最
      高法院74年1月8日民事庭會議決議可資參照。本案原審以
      民法第824條第3項：「以原物分配時，如共有人中有不能
      按其應有部分受分配者，得以金錢補償之。」之分割方法
      ，查本件自95年4月起訴至96年11月言詞辯論終結，被上
      訴人共提出五個分割方案，共有人寅○○○亦提出兩個分
      割方案，每一分割方案均經過充分辯論，此觀審判筆錄即
      明。且原審法官曾二度至現場看察，指揮地政人員藉由各
      共有人親自指界並噴漆或釘鋼釘而前後製成二份複丈成果
      圖，再於審理確認各共有人之意願，基於共有人之意願而
      為符合最佳利益及經濟效用之分割方案。上訴人聲明「以
      原物分配之分割方法，補足其不足部分」之主張，顯然對
      其他分配不足之共有人不公平；同一案件採兩種分割方法
      ，亦失同一標準之公平性，顯無理由。
（二）至於上訴人指稱午○○、未○○、卯○○所分得之土地（
      G部分）上並無任何建物云云，顯非事實。就此爭議，午
      ○○於原審曾當庭駁斥上訴人之主張，表示G部分土地上
      確有建物，有照片及空照圖為證。經查，G部分土地上之
      建物於93年下半年因受颱風侵襲而傾斜，危及鄰人甲○○
      房屋，嗣經二次協調，乃拆除主建物，保留附屬建物及圍
      牆，此有照片及69年擴大都市計畫空照圖可證，足見午○
      ○等三人所取得之G部分並非空地，上訴人此部分之主張
      顯與事實不符。
（三）原審法院前曾囑託豐原地政事務所測量系爭土地，豐原地
      政事務所93年1月13日豐地字19100、19200號複丈成果圖I
      部分面積88.01平方公尺（即附圖一Ｈ部分）分歸上訴人
      子○所有，該次之複丈乃經上訴人子○與毗鄰之魏均所指
      界，雙方均無爭議；原審審理時上訴人子○亦多次同意取
      得上開Ｈ部分土地，原審判決根據上訴人子○之意願而為
      分割並無不當，上訴人竟藉詞上訴，顯無理由。
貳、上訴人方面：
一、上訴人於原審則以：
（一）上訴人丙○、壬○○○、寅○○○、庚○○、丁○○、戊
      ○○、癸○○○、辛○○、甲○○、午○○、未○○、卯
      ○○、子○、丑○○等均表示同意依被上訴人所提之方案
      為分割，並同意系爭310地號土地於分割後共有人就其分
      得面積之增減互為找補，而補償之價款則以系爭土地96年
      公告現值每平方公尺21,351元為計算基礎。而上訴人寅○
      ○○、庚○○、丁○○、戊○○、癸○○○、辛○○另表
      示願意就分割後之土地仍保持共有；上訴人午○○、未○
      ○、卯○○亦表示同意系爭土地分割後就分得部分仍維持
      共有。
（二）上訴人衛張文秀則未於言詞辯期日到場，亦未提出書狀作
      何聲明或陳述。
二、上訴人於本院補充陳述：
（一）上訴人子○的方面：原審判決有未盡調查之處：
  １、按原審法院於民國96年10月3日下午3時20分公開辯論之筆
      錄所載，「（法官：對於複丈成果圖，有何意見？）上訴
      人子○：HCG三塊土地有兩塊土地面積不足，G部分目前沒
      有建築物，可以往邊移一點」。
  ２、按法院裁判分割共有物，應斟酌各共有人之意願、利害關
      係及其分得部分所得利用之價值等情形，為適當公平之分
      割。故共有人各自提出之分割方法，縱未就共有土地全部
      為完整之規畫，法院仍應斟酌其意願是否妥適，不能恝置
      不顧，此最高法院82年台上字第268號、84年台上字第87
      號、88年台上字第2199號等判決著有要旨。
  ３、查上訴人於原審法院即明白表示其所分得之土地（即H部
      分）面積較其登記之應有部分面積為少，而其旁之午○○
      、未○○、卯○○所分得之土地（即G部分）面積較其登
      記之應有部分面積為多，且其上並無任何建築物，應可調
      整兩者分配之土地，此非但符合共有人之意願、利害關係
      及公平原則，亦不妨害原審法院及各共有人所欲維持大部
      分建物完整性之前提，然原審法院未予斟酌、調查，逕依
      原審判決分割方法為分配，顯有未盡調查之處，復有違共
      有人之意願及最佳利益，自有未妥，應就此廢棄改判。建
      議以附圖二之分割方案，即97年6月20日土地複丈成果圖
      所示之分割方法分配，應屬較為公平、適當之分割方案。
      即編號A部分、面積370.26平方公尺，分歸上訴人丙○取
      得；編號B部分、面積257.82平方公尺，分歸上訴人壬○
      ○○取得；編號C部分、面積約348.13平方公尺，分歸上
      訴人寅○○○、庚○○、丁○○、戊○○、癸○○○、辛
      ○○等按其應有部分比例保持共有；編號D部分、面積308
      .90平方公尺，分歸上訴人甲○○取得；編號E部分、面積
      103.09平方公尺，分歸上訴人巳○○、辰○○取得；編號
      F部分、面積86.18平方公尺，分歸被上訴人取得；編號G
      部分、面積79.77平方公尺，分歸上訴人午○○、未○○
      、卯○○等按其應有部分比例保持共有；編號H部分、面
      積97.62平方公尺，分歸上訴人子○取得；編號I部分、面
      積66.54平方公尺，分歸上訴人丑○○取得。又，考量附
      圖二案中造成編號G部分土地形狀無法方整，再提出附圖
      三案，除仍維持大部分之原審判決方案，亦能公平調整上
      訴人分得土地，應較能符合各共有人之最佳利益、經濟效
      用及公平原則。
（二）上訴人午○○方面：
  １、上訴人午○○不同意上訴人子○上訴所主張之分割方案，
      應以原審經全體共有人協議所為判決之分割方案，較為適
      當：
    (1)按「共有物之分割，依共有人協議之方法行之。」民法第
      824條第1項定有明文。次按「共有物之協議分割，祇須共
      有人全體同意分割方法，即生協議分割之效力，不因共有
      人中之一人或數人因協議分割取得之利益不等，而受影響
      。」最高法院68年台再字第44號裁判意旨可參。查本件各
      共有人初因無法達成分割協議而提起本件訴訟，惟隨案件
      之進行，全體共有人業已於91年5月2日下午八時在后里鄉
      ○○路61號所召開之分割共有建地協調會中達成分割位置
      協議，多數共有人（包括上訴人子○）就系爭共有物分割
      後之找貼補償價款，亦同意以96年公告現值21,351元計算
      之，嗣原審於96年8月14日至現場勘驗時就分割草圖位置
      詢問在場之人，包括上訴人子○在內之共有人全體均表示
      同意，原審亦依各共有人協議及意願判決分割方案，是參
      酌上開法文及裁判意旨，實不能因共有人子○一人因協議
      分割取得之利益不等，而再為變更分割方案。
    (2)次者，本件分割位置之決定，係參酌各共有人原使用共有
      土地位置及避免共有人所興建之房屋不致遭到拆除而決定
      ，是最後採取原物分配兼價金補償方式。上訴人午○○等
      三人所分得之原審判決編號Ｇ之土地，於93年前確有建物
      ，只因本件訴訟期間於93年下半年遭受颱風侵襲而毀損，
      危及鄰居甲○○房屋，經協調二次，才拆除建物，保留附
      屬建物及圍牆，此有照片、房屋稅稅籍證明、69年擴大都
      市計劃空照圖可資為證，顯見上訴人午○○等三人所取得
      之Ｇ部分土地乃原使用之範圍及面積，原審就此予以分配
      ，亦無不當。況各共有人分得之土地因其上建物關係均有
      找補之情事，此為各共有人所同意，今上訴人子○原審分
      割所得土地較持分比例為少故需受補償，而其不願受補償
      ，卻反要求由鄰地共有人（即上訴人午○○等三人）提供
      原使用所分得之土地，如此對其他分得土地不足持分之共
      有人而言，即有不公，其分割方案顯不公平。
    (3)末者，本件上訴人子○上訴所提之分割方案，全針對上訴
      人午○○等三人而來，蓋其曾放話要使上訴人午○○等三
      人所分得原審編號Ｇ部分土地分配不完整無法興建房屋，
      屆時再便宜收購，是其全為針對個人私利考量，非為全體
      共有人之利益，並浪費訴訟資源，該行徑實不足採。
  ２、本件上訴人子○所分得之土地，參酌視同上訴人丑○○就
      后里鄉○○段309、310號所分得土地合併計算，應無減少
      ：本件系爭后里鄉○○段309、310地號土地，原共有人均
      相同。嗣因共有人之一陳坤海（即上訴人子○及視同上訴
      人丑○○之父）將土地以贈與方式過戶予子○及丑○○二
      人，當時上訴人子○分得文化段310地號如附件一「Ｉ」
      部分，持分為326／5686，面積約88.01平方公尺；而視同
      上訴人丑○○分得文化段310地號如附件一Ｅ部分，持分
      246／5686，面積約為66.54平方公尺，及，文化段309地
      號Ａ部分，持分572／5686，面積約為31.32平方公尺，上
      訴人子○及視同上訴人丑○○二人，合計共取得309、310
      地號土地面積共為185.87平方公尺。與渠等二人依持分比
      例計算應取得之309、310地號土地面積約189.257平方公
      尺相較，幾無短少。故本件上訴人子○刻意忽略文化段30
      9地號土地，其兄弟丑○○多分得之土地不談，單就310地
      號爭執，對其他全體共有人而言，自有不公。
  ３、上訴人子○就原同意之分割方案，再另行主張，顯已違反
      禁反言原則，且浪費司法資源：按原審判決對上訴人分得
      Ｈ部分之位置與面積，即系爭土地部份，經豐原地政事務
      所，93年1月13日豐字第19100、19200號複丈成果圖Ｉ部
      分面積88.01平方公尺（即附圖一所示Ｈ部份）分歸上訴
      人子○所有；及96年8月14日現場勘測豐原地政事務所96
      年9月6日豐地測字第09600104６3號附之土地複丈成果圖
      所示（Ｈ）部份面積88.01平方公尺分歸上訴人子○所有
      。及95年9月7日會同豐原地政事務至現場履勘各共有人之
      建物位置與建築物構造都製有勘驗筆錄及複丈成果圖在卷
      可稽。上列三次現場勘驗時，皆由各共有人親自指界，而
      製成複丈成果圖，上訴人子○於93年1月13日及96年8月14
      日勘驗時對其分得土地位置與面積88.01平方公尺，均到
      場指界並就位置明示同意。於95年9月7日現場勘測各共有
      建物使用位置時，亦再次確認，顯見上訴人子○對自身建
      物位置與其所指界使用土地範圍及鄰地Ｇ部份即午○○等
      三人共有土地原房地使用範圍均知之甚詳，今事後再空言
      爭執，破壞全體共有人之協議，已然違反禁反言原則，並
      造成司法資源之浪費。
  ４、就各共有人之和諧及公平性考量，應以原審判決之分割方
      案較為適當：
    (1)原審分割方案均經全體共有人同意。
    (2)分得附圖一所示Ｃ部份之共有人依其持分計算原即有不足
      ，若採上訴人子○所主張之分割方案，將造成Ｃ部份共有
      人分得土地，再為減少，對Ｃ部份共有人而言，越為不利
      ，自有未洽。且Ｃ部份共有人寅○○○、戊○○、辛○○
      、癸○○○於原審即針對Ｃ部份之私設巷道寬度爭執甚大
      ，若依上訴人子○之分割方案，將使Ｃ部份共有人通行之
      私設巷道變小，此舉已影響Ｃ部份共有人日常生活之通行
      及日後建屋規劃通行巷道之困難，對Ｃ部份共有人言，顯
      屬不利。
    (3)若依上訴人子○主張其因少分得部份土地從附圖一鄰地多
      分之Ｇ部份取得土地，不致影響其他共有人，則附圖一所
      示Ａ部分共有人亦多分得土地，其鄰地Ｂ部份共有人少分
      得土地，是否亦可比照辦理？同理Ｃ部分少分得之土地，
      可否亦比照從鄰地Ｄ部分多分得之土地中分回？是為使各
      共有人間之和諧考量，原審判決之附圖一分割方案，實屬
      符合全體共有人想法之方案，自無不當可言。
參、原審經審酌兩造所提出之攻擊防禦方法後，認以96年9月6日
    豐地測字第0960010463號函附之土地複丈成果圖（即附圖一
    ）所示之分割方法為適當，且審酌系爭土地坐落位置、里鄰
    環境、交通情況、發展性等價值形成之因素，及上訴人丙○
    、壬○○○、寅○○○、庚○○、丁○○、戊○○、癸○○
    ○、辛○○、甲○○、午○○、未○○、卯○○、子○、丑
    ○○等亦均同意被上訴人所提出之上開補償主張，認本件共
    有人應補償金額，以系爭土地96年1月公告土地現值作為計
    算之基礎，較符合經濟原則及共有人之意願，應屬妥適。從
    而，本件系爭土地採如附圖一所示之分割方案為分割，分得
    土地超過應有部分面積者應補償分得土地不足應有部分面積
    者，其計算標準詳如原審判決附表一所示，兩造並應以如原
    審判決附表二所示之金額互為補償對方，方屬公允。上訴人
    子○不服原審判決，提起上訴，其上訴聲明為：原判決就
    兩造共有坐落臺中縣后里鄉○○段310地號土地（地目: 建
    、面積：1718.31平方公尺）之分割方法廢棄。上訴人與
    被上訴人共有坐落臺中縣后里鄉○○段310地號土地准予分
    割；分割方法以原物分配，分割方案如97年10月31日土地複
    丈成果圖所示（即附圖三）：編號A部分：面積370.25平方
    公尺，分歸上訴人丙○取得。編號B部分：面積257.83平方
    公尺，分歸上訴人壬○○○取得。編號C部分：面積約347.7
    7平方公尺，分歸上訴人寅○○○、庚○○、丁○○、戊○
    ○、癸○○○、辛○○等按其應有部分比例保持共有。編號
    D部分：面積308.82平方公尺，分歸上訴人甲○○取得。編
    號E部分：面積103.09平方公尺，分歸上訴人巳○○、辰○
    ○取得。編號F部分：面積86.18平方公尺，分歸被上訴人乙
    ○○取得。編號G部分：面積79.77平方公尺，分歸上訴人午
    ○○、未○○、卯○○等按其應有部分比例保持共有。編號
    H部分：面積97.87平方公尺，分歸上訴人子○取得。編號I
    部分：面積66.73平方公尺，分歸上訴人丑○○取得。第
    一、二審之訴訟費用均由被上訴人負擔。被上訴人陳清讚於
    本院答辯聲明為：上訴駁回。第一、二審訴訟費用由上
    訴人負擔。追加聲明：視同上訴人戌○○、亥○○、申○
    ○、酉○○應就被繼承人庚○○之系爭土地應有部分向地政
    機關辦理繼承登記。視同上訴人巳○○、辰○○應就被繼
    承人庚○○之系爭土地應有部分向地政機關辦理繼承登記。
肆、法院之判斷：
一、按各共有人得隨時請求分割共有物，但因物之使用目的不能
    分割或契約訂有不分割之期限者，不在此限；又共有物之分
    割，依共有人協議之方法行之，分割之方法不能協議決定者
    ，法院得因任何共有人之聲請，以原物分配於各共有人，民
    法第823條第1項、第824條第1項及第2項第1款分別定有明文
    。查被上訴人主張系爭土地為兩造所共有，應有部分如原審
    判決附表一之應有部分欄所示，業據被上訴人提出系爭土地
    登記簿謄本為證（原審卷第1卷第9至16頁），而兩造就系爭
    土地並無不分割之協議，依系爭土地之使用目的亦無不能分
    割之情事，且未能達成分割之協議或成立調解等情，此為兩
    造所不爭執，自可信屬真正，則被上訴人請求法院判決分割
    ，自無不合。
二、次按分割共有物係以消滅共有關係為目的，故法院於裁判分
    割共有土地時，除因該土地內部分土地之使用目的不能分割
    （如共同使用之道路）或部分共有人明示仍願維持共有關係
    等情形外，應將土地分配與各共有人單獨所有，不得創設新
    的共有關係，最高法院91年度台上字第1795號判決意旨可資
    參照。查本件除上訴人午○○、未○○、卯○○於原審法院
    審理時明確表示系爭土地分割後仍願繼續保持共有外（原審
    卷第3卷第4頁），上訴人寅○○○、庚○○、丁○○、戊○
    ○、癸○○○、辛○○亦分別表示同意系爭土地分割後就分
    得部分仍保持共有（原審卷第3卷第4、40頁），且其等於原
    審判決後亦均於本院表示同意原審之分割方案，則依上開說
    明，自應依其意願，即於分割後按其等原應有部分之比例繼
    續保持共有關係。
三、又按法院裁判分割共有物，應斟酌各共有人之利害關係、使
    用情形、共有物之性質及價值、經濟效用、符合公平經濟原
    則，其分割方法始得謂適當，最高法院91年度台上字第805
    號判決要旨可資參照。經查：系爭土地現為共有人分管使用
    ，且兩造均在系爭土地上建有磚造鐵皮房屋、加強磚造及木
    造房屋、木造房屋抑或鋼骨鐵皮房屋等建物，其中並留有部
    分巷道空地，又系爭土地北側相鄰同段309地號土地，而與
    仁和路相接，西側亦面臨四村路，南側面臨禮義路等情，業
    據原審法院於95年9月7日會同臺中縣豐原地政事務所派員至
    現場履勘屬實，並製有勘驗筆錄及現況複丈成果圖在卷可稽
    （原審第1卷第225至227頁、原審第2卷第35頁）。又原審法
    院囑託臺中縣豐原地政事務所測量員依上訴人寅○○○於96
    年4月11日提出之陳報狀所附分割草圖（原審卷第2宗第29頁
    ）實施鑑測，上訴人及丁○○、庚○○、戊○○、辛○○、
    甲○○、壬○○○、張忠、午○○、卯○○、未○○、丑
    ○○均同意依此草圖分割；其測量結果如該所96年9月6日豐
    地測字第0960010463號函附之土地複丈成果圖（即附圖一）
    所示，此有原審法院96年8月14日勘驗筆錄及該函文在卷可
    稽（原審卷第3卷第3至5頁、第8頁），嗣被上訴人亦主張同
    意依此方案為分割（原審卷第3卷第22頁、40頁）。本院審
    酌系爭土地幾乎已為土地共有人蓋滿建物，僅留有部分狹小
    巷道通行，惟系爭土地四周皆有道路可通行，若完全依各共
    有人應有部分分割，則其上建物恐須拆除，此將不利於各該
    建物使用人之利益，故本院審酌為維持大部分建物完整性及
    視同上訴人巳○○未曾表示意見，及僅上訴人子○反對附圖
    一之分割方案外，其餘共有人均贊成附圖一之分割方案等情
    形下，本院認依如附圖一所示經兩造依使用現況現場指界所
    測量之結果為分割，應較能符合各共有人之最佳利益，且其
    宗數亦不超過共有人之人數，此分割方法應屬適當。
四、上訴人雖以渠於原審法院即明白表示其所分得之土地（即原
    審判決H部分）面積較其登記之應有部分面積為少，而其旁
    之午○○、未○○、卯○○所分得之土地（即原審判決G部
    分）面積較其登記之應有部分面積為多，且其上並無任何建
    築物，應可調整兩者分配之土地，此非但符合共有人之意願
    、利害關係及公平原則，亦不妨礙原審法院及各共有人所欲
    維持大部分建物完整性之前提云云，故主張改依附圖二或三
    所示分割方案分割云云，然查；
（一）依原審判決之分割方案（即附圖一），視同上訴人所分得
      之Ｇ部分，於原審法院95年9月7日現場勘驗時即為空地，
      有勘驗筆錄及現況複丈成果圖在卷（原審卷第1宗第226、
      227頁、第2宗第35頁），而上訴人於原審法院嗣96年8月
      14日現場依附圖一之分割方案測量時，已當場同意此依共
      有人使用現況分割之分割方案（原審卷第3宗第4頁），雖
      於96年10月3日原審法院言詞辯論時曾表示Ｇ部分目前無
      建物，可以往左邊移一點云云（原審卷第3宗第41頁），
      然Ｇ部分無建物一情係原即存在之事實，上訴人在事實無
      任何特殊改變之情形下，忽而改變其同意之分割方案，尚
      有未洽，況Ｇ部分尚有舊有建物之後牆及兩旁地基短牆存
      在，亦有午○○提出之相片影本為證（本院卷第2宗第66
      、67頁），並有房屋稅單、空照圖影本為證（本院卷第2
      宗第68、69頁），並經被上訴人陳明在卷，足證Ｇ部分以
      前確有建物存在，原審判決之附圖一分割方案確係依先前
      各共有人之使用現況為分割，倘僅為使上訴人一人分得足
      之面積，而不依原有之使用狀況分割，其不公平自不待
      言。
（二）次查倘依上訴人所提附圖二之分割方案分割（本院卷第1
      宗第141頁），即將其不足之9.61平方公尺補在原審判決
      附圖午○○、未○○、卯○○分得之Ｇ部分，呈現不方正
      之Ｌ型，對午○○、未○○、卯○○不公平，且為午○○
      、未○○、卯○○所反對，如此之分割方案將僅有利於上
      訴人一人，當非可採。
（三）末查倘依上訴人所提附圖三之分割方案分割（本院卷第3
      宗第26頁），即將其不足之9.86平方公尺補在原審判決附
      圖午○○、未○○、卯○○分得之Ｇ部分，及寅○○○、
      庚○○、丁○○、戊○○、癸○○○、辛○○所分得之C
      部分，雖無附圖二所造成午○○、未○○、卯○○分得之
      Ｇ部分呈現不方正之情形，然將使寅○○○、庚○○、丁
      ○○、戊○○、癸○○○、辛○○現況使用之範圍縮小，
      且縮小之部分為寅○○○、庚○○、丁○○、戊○○、癸
      ○○○、辛○○目前使用之私設巷道，有相片一幀在卷可
      稽（本院卷第2宗第107頁），足造成日後寅○○○、庚○
      ○、丁○○、戊○○、癸○○○、辛○○使用上之不便，
      且使寅○○○、庚○○、丁○○、戊○○、癸○○○、辛
      ○○所分得之面積較之渠得依應有部分所應分得之面積更
      為不足，與分割共有物以各共有人應有部分之比例原物分
      割之原則相違，是以本院認此附圖三之分割方案亦非可採
      。
（四）上訴人雖另主張附圖三之複丈成果圖與渠所主張之分割方
      案不同，而申請將原審之附圖一分割方案Ｇ部分多出之9.
      61平方公尺補於編號Ｈ部分及Ｉ部分（本院卷第3宗第76
      頁、第137頁）云云，然查附圖三之分割方案即係本院依
      上訴人之新分割方案將Ｇ多出之9.61平方公尺移至Ｈ部分
      之右方、下方及Ｉ部分之右方而得，有勘驗筆錄可稽（本
      院卷第3宗第12頁），且比較附圖一及附圖三之分割方案
      ，Ｉ部分所分得面積確有增加，Ｉ所多出之面積雖不若Ｈ
      部分多，然造成如此之因素如下：
  １、為使Ｇ部分分得之地形仍呈方正，故減掉之9.61平方公尺
      一部分亦補在Ｈ部分之下方所致，倘不補於Ｈ部分之下方
      ，與Ｉ部分一樣僅補於Ｈ部分之右方，將會使所餘之Ｇ部
      分又產生如附圖二所顯示之不方整之結果，其不適當之理
      由與附圖二相同。
  ２、倘依上訴人所主張將附圖一分割方案Ｇ部分多出之9.61平
      方公尺補於編號Ｈ部分及Ｉ部分，則Ｃ部分巷道之前後寬
      度應會有所變動，然附圖一（即現況）之巷道臨309地號
      號之前方寬處為2.8公尺，後方寬度為2.85公尺，附圖三
      則成為前方寬處為2.8公尺，後方寬度為2.25公尺，有地
      政事務所之函在卷稽（本院卷第3宗第101頁），而何以巷
      道之前方寬度不變一節，並經地政事務所來函說明係因僅
      調整Ｃ區塊靠近Ｉ、Ｈ區○○○段與Ｉ、Ｈ區塊靠近323-
      1地號之線段平行所致（本院卷第3宗第108頁），是以係
      因323-1地號之地籍線與附圖一所示Ｃ區塊靠近Ｉ、Ｈ區
      ○○○段非平行所致，是此部分雖與上訴人之主張尚有未
      合，然僅係附圖三所示之Ｃ區塊靠近Ｉ、Ｈ區○○○段應
      與附圖一所示之Ｃ區塊靠近Ｉ、Ｈ區○○○段平行或與32
      3-1地號之地籍線平行之差異而已，並不足以影響上訴人
      之此分割方案將使寅○○○、庚○○、丁○○、戊○○、
      癸○○○、辛○○所共同分得C部分之巷道面積縮小之事
      實，是以本院認無重新測量之必要。
  ３、至於上訴人所指依其分割方案面積變動者應僅有Ｉ、Ｈ、
      Ｇ部分，何以附圖三不只此三部分面積變動云云（本院卷
      第3宗第76頁），經地政事務所函覆，面積之計算係依照
      電腦計算之成果（電腦計算四捨五入至小數點第二位）（
      本院卷第3宗第108頁），本院審酌附圖三之分割方案會使
      Ｃ部分面積變少而有變動乃勢所必然，至於Ｂ、Ｄ部分面
      積之變動，或因測量之誤差，或因計算之四捨五入所致，
      本院基於專重測量專業，且審酌上訴人之此分割方案既係
      因使寅○○○、庚○○、丁○○、戊○○、癸○○○、辛
      ○○所共同分得C部分之巷道面積縮小，對其等不利，且
      與兩造於原審時合意依使用現況分割之原意相違而不可採
      ，是以本院認無重新測量之必要。
四、再按以原物為分配時，如共有人中，有不能按其應有部分受
    分配者，得以金錢補償之，民法第824條第3項亦有明文。本
    件如原審判決附圖所示之分割方案，因考量系爭土地上建物
    現況及對外聯絡通路等因素，致各共有人分得之土地面積與
    其應有部分面積不同，已如前述。且共有物之原物分割，依
    民法第825條規定觀之，係各共有人就存在於共有物全部之
    應有部分互相移轉，使各共有人取得各自分得部分之單獨所
    有權。故原物分割而應以金錢為補償者，倘分得價值較高及
    分得價值較低之共有人均為多數時，該每一分得價值較高之
    共有人即應就其補償金額對於分得價值較低之共有人全體為
    補償，並依各該短少部分之比例，定其給付金額，方符共有
    物原物分割為共有物應有部分互相移轉之本旨（最高法院85
    年台上字第2676號判例要旨參照）。查本件附圖一所示被上
    訴人乙○○、上訴人丙○、甲○○、衛張文秀、午○○、未
    ○○、卯○○所分得之面積均較其登記之應有部分面積為多
    ，致其餘上訴人所分得之面積較其登記之應有部分面積為少
    ，故依上開條文規定，各共有人就持有面積之增減應互為找
    補。本院審酌系爭土地坐落位置、里鄰環境、交通情況、發
    展性等價值形成之因素，及視同上訴人丙○、壬○○○、寅
    ○○○、庚○○、丁○○、戊○○、癸○○○、辛○○、甲
    ○○、午○○、未○○、卯○○、丑○○、上訴人子○等於
    原審均同意被上訴人主張之以系爭土地96年1月公告土地現
    值作為找補標準（原審卷第3宗第4頁），而上訴人子○雖於
    甫上訴時表示以系爭土地公告現值為補償基礎有所不當，應
    以市價作為補償標準云云（本院卷第1宗第35頁），然嗣後
    已當庭表示同意以系爭土地96年1月公告土地現值作為找補
    標準（本院卷第1宗第95頁），故本院認96年1月之公告土地
    現值確較符合經濟原則及共有人之意願，應屬妥適。從而，
    本件系爭土地應採如附圖一所示之分割方案為分割，分得土
    地超過應有部分面積者應補償分得土地不足應有部分面積者
    ，其計算標準詳如附表原審判決附表一所示，兩造並應以如
    本判決附表所示之金額互為補償對方，方屬公允，原審判決
    未依上開判例意旨「每一分得價值較高之共有人即應就其補
    償金額對於分得價值較低之共有人全體為補償，並依各該短
    少部分之比例，定其給付金額」定補償方法，尚有未洽，爰
    予更正如主文第四項所示。
伍、綜上，被上訴人訴請分割系爭土地，原審予以准許，並判決
    依附圖一之分割方法分割，尚無不當，上訴意旨指摘原判決
    不當，求予廢棄改判，為無理由，應予駁回其上訴。追加之
    訴部分亦有理由，應予准許。至於兩造應互為補償之金額，
    應予更正如本判決附表所示。
陸、末按分割共有物事件，本質上並無訟爭性，兩造本可互換地
    位，由任一共有人起訴請求分割，均無不可；本件被上訴人
    之請求雖有理由，但如由上訴人負擔全部費用，顯有失公平
    ，是本院酌量兩造之情形，認訴訟費用宜由各當事人依原應
    有部分比例分擔，較為公允，併此敘明。
柒、本件事證已明，兩造其餘主張及攻擊防禦方法與本件判決結
    果不生影響，不予一一論述，附此敘明。
據上論結，本件上訴為無理由，追加之訴為有理由，依民事訴訟
法第463條、第385條第1項前段、第449條第1項、第78條、第80
條之1、第85條第1項但書，判決如主文。
中    華    民    國    98    年    6     月    16    日
                  民事第二庭    審判長法  官  邱森樟
                                      法  官  謝說容
                                      法  官  蔡秉宸
以上正本係照原本作成。
如對本判決上訴，須於收受判決送達後20日內向本院提出上訴書
狀，其未表明上訴理由者，應於提出上訴後20日內向本院提出上
訴理由書（須按他造人數附具繕本）。
上訴時應提出委任律師為訴訟代理人之委任狀。具有民事訴訟法
第466條之1第1項但書或第2項之情形為訴訟代理人者，另應附具
律師及格證書及釋明委任人與受任人有該條項所定關係之釋明文
書影本。
                                      書記官  洪麗華
中    華    民    國    98    年    6     月    17    日
                                                      Ｍ
附表：
┌──────┬────┬────┬────┬────┬────┬────┬────┬────┬────┬─────┐
│      應受領│壬○○○│寅○○○│ 庚○○ │ 丁○○ │ 戊○○ │癸○○○│ 辛○○ │  子○  │ 丑○○ │  合計    │
│        金額│        │        │        │        │        │        │        │        │        │          │
│            │        │        │        │        │        │        │        │        │        │          │
│應補償      │        │        │        │        │        │        │        │        │        │          │
│  金額      │        │        │        │        │        │        │        │        │        │          │
├──────┼────┼────┼────┼────┼────┼────┼────┼────┼────┼─────┤
│丙○        │33,155  │37,692  │45,538  │45,538  │37,692  │18,846  │18,846  │64,531  │47,891  │349,729   │
├──────┼────┼────┼────┼────┼────┼────┼────┼────┼────┼─────┤
│甲○○      │9,898   │11,253  │13,596  │13,595  │11,253  │5,625   │5,625   │19,265  │14,297  │104,407   │
├──────┼────┼────┼────┼────┼────┼────┼────┼────┼────┼─────┤
│衛張文秀    │31,273  │35,552  │42,952  │42,952  │35,552  │17,776  │17,776  │60,868  │45,172  │329,873   │
├──────┼────┼────┼────┼────┼────┼────┼────┼────┼────┼─────┤
│乙○○      │21,517  │24,461  │29,552  │29,552  │24,461  │12,230  │12,230  │41,878  │31,080  │226,961   │
├──────┼────┼────┼────┼────┼────┼────┼────┼────┼────┼─────┤
│午○○      │6,484   │7,371   │8,906   │8,905   │7,371   │3,686   │3,686   │12,619  │9,366   │68,394    │
├──────┼────┼────┼────┼────┼────┼────┼────┼────┼────┼─────┤
│未○○      │6,484   │7,371   │8,905   │8,906   │7,371   │3,686   │3,686   │12,619  │9,366   │68,394    │
├──────┼────┼────┼────┼────┼────┼────┼────┼────┼────┼─────┤
│卯○○      │6,484   │7,371   │8,905   │8,906   │7,371   │3,686   │3,686   │12,619  │9,366   │68,394    │
├──────┼────┼────┼────┼────┼────┼────┼────┼────┼────┼─────┤
│合計        │115,295 │131,071 │158,354 │158,354 │131,071 │65,535  │65,535  │224,399 │166,538 │1,216,152 │
└──────┴────┴────┴────┴────┴────┴────┴────┴────┴────┴─────┘


司法院資訊處製作；財團法人民間司法改革基金會備份。
